ACORDAO-COMPLETO-2349055

ACÓRDÃO DE RELAÇÃO

ACÓRDÃO DE RELAÇÃO 569/2019 ATA 8/2019 - PLENÁRIO

Acórdão 569/2019-TCU-Plenário
Considerando a manifestação da unidade técnica lavrada nos seguintes termos:
“INTRODUÇÃO 
Cuidam os autos de representação a respeito de possíveis irregularidades ocorridas na Superintendência Regional do Trabalho no Estado de Roraima, relacionadas à desclassificação sumária de várias licitantes mediante violação do princípio da vinculação ao ato convocatório  no âmbito do Pregão 8/2018, que tem por finalidade o Registro de Preços para futura contratação de empresa especializada na prestação de serviços de apoio administrativo (auxiliar operacional/escritório, copeira e recepcionista) , no montante estimado de aproximadamente R$ 310.752,75.
HISTÓRICO 
				A Superintendência Regional do Trabalho no Estado de Roraima realizou no dia 4/10/2018 a sessão pública para a divulgação das propostas recebidas e, posteriormente, a fase de lances para classificação dos licitantes relativamente aos lances ofertados. 
	Após algumas rodadas, as empresas Office Service Terceirização de Mão de Obra – Eireli, Água Viva Comércio e Serviços Ltda. e LG. Administradora de Serviços – Eireli foram declaradas vencedoras dos itens 1, 2 e 3, respectivamente, sendo que a proposta da representante foi desclassificada sumariamente sob o motivo de que ela não atende as exigências edilícias. Em continuidade ao certame, foi analisada a aceitabilidade da proposta, bem como dos documentos para a habilitação das empresas vencedoras. 
Os itens licitados foram adjudicados e homologados às empresas Office Service Terceirização de Mão de Obra – Eireli (item 1) , Água Viva Comércio e Serviços Ltda. (item 2) e LG. Administradora de Serviços – Eireli (item 3) , respectivamente, pelos Srs. Luiz Alberto de Oliveira, pregoeiro, e Roseli Clair dos Santos Rosendo, Chefe do Serviço de Administração, da Superintendência Regional do Trabalho no Estado de Roraima.
	Inconformada com a decisão proferida pelo pregoeiro, o Sr. Luiz Alberto de Oliveira, a empresa Iraneide S. Rodrigues-ME, representante, licitante que teve sua proposta sumariamente desclassificada no certame, manifestou intenção de recursos no dia 11/10/2018, que foi aceito (peça 8, p. 6, 11 e 16) . No entanto, no dia 24/10/2018, os recursos da representante, após recebidos e analisados, foram rejeitados pelo pregoeiro, decisão acompanhada pela Sra. Roseli Clair dos Santos Rosendo (peça 9) .
EXAME DE ADMISSIBILIDADE
		Inicialmente, deve-se registrar que a representação preenche os requisitos de admissibilidade constantes no art. 235 do Regimento Interno do TCU, haja vista a matéria ser de competência do Tribunal, referir-se a responsável sujeito a sua jurisdição, estar redigida em linguagem clara e objetiva, conter nome legível, qualificação e endereço do representante, bem como encontrar-se acompanhada do indício concernente à irregularidade ou ilegalidade.
		Além disso, a empresa Iraneide S. Rodrigues-ME possui legitimidade para representar ao Tribunal, consoante disposto no inciso VII do art. 237 do RI/TCU c/c o art. 113, § 1º, da Lei 8.666/1993. 
	Ainda, conforme dispõe o art. 103, § 1º, in fine, da Resolução – TCU 259/2014, verifica-se a existência do interesse público no trato da suposta irregularidade/ilegalidade, pois a desclassificação sumária da proposta de preços da representante assim como de outras licitantes no certame poderia, em tese, causar prejuízo à Administração Pública, à representante e às demais licitantes. 
		Dessa forma, a representação poderá ser apurada, para fins de comprovar a sua procedência, nos termos do art. 234, § 2º, segunda parte, do Regimento Interno do TCU, aplicável às representações de acordo com o parágrafo único do art. 237 do mesmo RI/TCU.
EXAME TÉCNICO
	Durante a sessão pública do Pregão 8/2018 da Superintendência Regional do Trabalho no Estado de Roraima, iniciada no dia 4/10/2018, a representante Iraneide S. Rodrigues-ME e também outras licitantes tiveram suas propostas desclassificadas porque o pregoeiro concluiu que a quantidade do item cadastrado no sistema Comprasnet pelas empresas não reflete o solicitado na Termo de Referência para os itens 1, 2 e 3.
Após as rodadas de lances para a definição do menor preço para o objeto licitado, as empresas Office Service Terceirização de Mão de Obra – Eireli, Água Viva Comércio e Serviços Ltda. e LG. Administradora de Serviços – Eireli foram declaradas vencedoras dos itens 1, 2 e 3, respectivamente. Dando continuidade ao certame, as propostas foram aceitas e essas empresas habilitadas, e consequentemente os itens foram adjudicados aos vencedores e o pregão homologado pela autoridade competente.
	Ocorre que a empresa Iraneide S. Rodrigues-ME apresentou recurso em função da desclassificação sumária de sua proposta de preços, principalmente porque sustenta ter inserido no sistema Comprasnet o valor anual/total do item, em conformidade com o subitem 6.5.1 do edital, o qual, contudo, restou não provido. 
Examinando a decisão do pregoeiro pela improcedência do recurso administrativo, destaca-se os principais fundamentos que mantiveram a desclassificação da proposta da representante (peça 9) :
é nítida a redação das disposições insertas no edital que caracterizam a utilização do Sistema de Registro de Preços (SRP) , principalmente a constante no item 1 – “do objeto do edital”, que orienta expressamente aos licitantes que para fins de apresentação de proposta e de lances no sistema eletrônico será considerado o valor global mensal dos postos;
todas as licitantes têm a obrigação de conhecer os dispositivos legais acerca da utilização de SRP, de forma a tomar ciência de que o uso de tal sistema acarreta mudanças na forma de inserção de propostas/lances no Comprasnet, pois opera com base em preços unitários e não totais, como em um Pregão Eletrônico tradicional (SISPP – Sistema de Preços Praticados) .
Além disso, o pregoeiro traz reflexão acerca do equívoco da representante, assim como de outras licitantes, no que tange ao preenchimento da proposta no sistema, ademais, dos reflexos no certame, caso mantidas essas propostas. Vejamos (peça 9, p. 2-) :
Das 31 (trinta e uma) empresas que inseriram suas propostas para o item 1, dessas, 24 (vinte e quatro) lançaram no sistema a quantidade correta de 36 (trinta e seis) e o valor, portanto, mensal. Às 07 (sete) empresas que lançaram incorretamente a quantidade em suas propostas acabariam por competir com valores de lances muito superiores à maioria, já que tinham como referência original o valor global anual. Tal situação geraria nestas últimas a inclinação por reduzir seus lances anuais aos patamares iguais aos mensais apresentados pela maioria, a fim de vencer a Licitação.
Entretanto, caso uma das 07 (sete) empresas viesse a se sagrar vencedora, o valor de sua contratação junto à Superintendência restaria prejudicado, tendo em vista que o sistema SIASG, quando da emissão do empenho, realiza o cálculo do valor total anual da contratação pela multiplicação da quantidade registrada pelo preço unitário que no caso concreto para o item 1, seria 36 x (valor unitário do item) . Esse valor total anual se configura no limite de gastos a serem despendidos no contrato durante o exercício. 
Cumpre-nos informar que os mesmos argumentos foram usados pela Recorrente para os Itens 2 e 3, e quanto alegação de que houve prejuízo à competitividade no certame com a desclassificação de propostas com registros incorretos, tal afirmação não pode prosperar, haja vista que um grande número de empresas licitantes puderam participar da sessão pública e apresentar seus lances. Conforme mencionado acima, 31 (trinta e uma) empresas participaram da sessão pública relativa ao item 1, 2 e 3 do Pregão Eletrônico 8/2018, ou seja, 80 % do universo total de licitantes registraram suas propostas e lances no sistema eletrônico em conformidade com as disposições do Edital e no Sistema Comprasnet para o Registro de Preços.
Com base nas disposições presentes no ato convocatório, no motivo que desencadeou a desclassificação sumária da proposta da representante e nos fundamentos que mantiveram em fase recursal essa decisão por parte do pregoeiro e do chefe do serviço de administração do órgão, verifica-se, ao contrário do que afirma o pregoeiro, que não se mostra tão nítida a redação das disposições insertas no edital, como adiante será demonstrado.
Inicialmente, convém ressaltar que dentre as propostas desclassificadas no certame, estritamente sob o motivo alegado pelo pregoeiro de que tais em propostas a quantidade do item cadastrado no sistema Comprasnet não reflete o solicitado na Termo de Referência para os itens 1, 2 e 3, apenas os preços da empresa RF Serviços de Engenharia Ltda. mostram-se mais interessantes à Administração que os das propostas efetivamente vencedoras, contudo essa licitante não apresentou recurso diante de sua desclassificação. Vejamos:
Tabela 1 – Resultado do Pregão 8/2018 
	Item
	Descrição
	Vencedor
	Valor Estimado (R$) 

	1
	Prestação de Serviços de Apoio Administrativo
	Office Service Terceirização de Mão de Obra – Eireli
	127.866,60

	2
	Prestação de Serviços de Copeiragem
	Água Viva Comércio e Serviços Ltda.
	95.302,08

	3
	Prestação de Serviços de Portaria / Recepção
	LG. Administradora de Serviços – Eireli
	87.583,68

	Total 
	R$ 310.752,36

Fonte: Termo de Homologação (peça 10) 
As propostas desclassificadas por dissonância, segundo o pregoeiro, com o solicitado no Termo de Referência foram as seguintes:
Tabela 2 – Propostas desclassificas no Pregão 8/2018
	Item 1
	Empresa
	Quantidade
	Valor Unitário (R$) 
	Valor Global (R$) 

		Proexpress Comércio e Serviços Ltda.
	12 meses

Superintendência Regional do Trabalho e Emprego No Estado de Roraima

RAIMUNDO CARREIRO

não há.

Não atuou

REPRESENTAÇÃO (REPR)

Secretaria do TCU no Estado de Roraima (Sec-RR).